臺灣高等法院刑事判決
109年度上訴字第2977號
上  訴  人  
即  被  告  陳南得



選任辯護人  李國盛律師（法扶律師）
上列上訴人即被告因殺人案件，不服臺灣宜蘭地方法院109年度
重訴字第2號，中華民國109年6月10日第一審判決（起訴案號：
臺灣宜蘭地方檢察署109年度偵字第964號），提起上訴，本院判
決如下：
    主  文
上訴駁回。
    事實及理由
一、本案經本院審理結果，認第一審以上訴人即被告陳南得犯刑
    法第271條第1項之殺人罪，處有期徒刑12年，並說明扣案之
    刀柄固定器、刀柄、水果刀刀頭各1個，為被告所有供本案
    犯罪所用之物，而予宣告沒收。核其認事用法均無不當，量
    刑及沒收之諭知亦屬妥適，應予維持，並引用第一審判決書
    記載之事實、證據及理由（如附件）。
二、被告上訴意旨略以：被告就本案犯行已坦承不諱，且深知悔
    悟，其有意願與被害人家屬和解，因羈押中，家人又無意協
    助賠償，始未能達成和解，原判決量刑過重云云，指摘原判
    決不當。
三、惟按刑罰之量定，為法院之職權，倘法院已審酌刑法第57條
    各款所列情狀，而所量定之刑並未逾越法定刑範圍，亦無顯
    然失當情形，自不得任意指為違法。查原判決就被告本案犯
    行，已敘明審酌被告本案之犯罪動機、目的、手段，係因案
    發當日下午，與友人飲酒時，遭被害人以酒瓶毆打臉部成傷
    ，嗣前往醫院治療後返回案發地點，認被害人嘲笑其傷勢，
    因此心生不滿，持水果刀攻擊被害人頸部，被害人以左手抵
    禦，刀身穿刺被害人左上臂而卡住，突出之刀刃自被害人左
    耳前向下刺入被害人頸部，深度達6至8公分，致被害人大量
    出血死亡；而被告與被害人均為案發地點附近之遊民，前無
    何深仇大恨，被告僅因上開細故即持刀攻擊被害人，被害人
    因此喪命，並導致被害人家屬受有喪失至親之傷痛，與被告
    犯後坦承犯行、尚未達成和解、亦未取得被害人家屬諒解之
    態度，與其素行、智識程度、家庭生活經濟狀況等一切情狀
    而為量刑，核其刑罰裁量權之行使，既未逾越法定刑範圍，
    亦無濫用權限、顯然失當情形。以刑法第271條第1項殺人罪
    之法定刑死刑、無期徒刑、10年以上有期徒刑之罪而言，原
    審量處被告有期徒刑12年，仍屬低度刑之範圍，並無量刑過
    重之狀況。至被告上訴雖稱有意願與被害人和解，且深具悔
    意云云，然由辯護人與被告家屬聯繫結果，其家屬無力協助
    賠償事宜，此經辯護人於本院準備程序時陳述在卷（本院卷
    第112至113、166頁），而被告提出羈押期間在所抄寫之佛
    經欲交付被害人家屬，亦未獲接受（本院卷第166至167、21
    5頁），可見原審所認被告犯後未能與被害人家屬和解、或
    取得諒解等犯後態度等情狀，並無變更。被告上訴意旨以前
    詞主張量刑過重，指摘原判決不當，自屬無據。至被害人家
    屬雖指被告並無誠意和解、犯後態度不佳，然本案係被告上
    訴，依刑法第370條不利益變更禁止原則，本院不得諭知較
    重於原審判決之刑，併此敘明。　　
四、綜上，被告之上訴為無理由，應予駁回。
據上論斷，應依刑事訴訟法第368條、第373條，判決如主文。
本案經檢察官郭欣怡提起公訴，被告上訴，經檢察官吳慧蘭到庭
執行職務。
中　　華　　民　　國　　110 　年　　1 　　月　　5 　　日
                  刑事第二十二庭審判長法　官  洪于智
                                      法　官  陳銘壎
                                      法　官  汪怡君
以上正本證明與原本無異。
如不服本判決，應於收受送達後20日內向本院提出上訴書狀，其
未敘述上訴之理由者並得於提起上訴後20日內向本院補提理由書
（均須按他造當事人之人數附繕本）「切勿逕送上級法院」。
                                      書記官  賴怡孜
中　　華　　民　　國　　110 　年　　1 　　月　　5 　　日
【附件】
臺灣宜蘭地方法院刑事判決
                                      109年度重訴字第2號
公　訴　人　臺灣宜蘭地方檢察署檢察官
被　　　告　陳南得　男　58歲（民國00年0月00日生）
                    身分證統一編號：Z000000000號
                    籍設宜蘭縣○○鎮○○路0段000巷00號
                    （在押）
選任辯護人　包漢銘律師（法扶律師）
上列被告因殺人案件，經檢察官提起公訴（109 年度偵字第964
號），本院判決如下：
    主  文
陳南得犯殺人罪，累犯，處有期徒刑拾貳年。
扣案刀柄固定器、刀柄及水果刀刀頭各壹個均沒收。
    犯罪事實
一、陳南得與林慶雄2 人均係居無定所，暫居住在宜蘭縣○○市
    ○○路00巷0 弄00號旁空地之遊民。緣因陳南得於民國109
    年2 月5 日下午3 、4 時許，在宜蘭縣宜蘭市津梅路72巷底
    之涼亭與友人一同飲酒時，遭林慶雄無故持酒瓶毆打其臉部
    成傷，經里長吳聰德報警請救護車將陳南得送至國立陽明大
    學附設醫院治療後，陳南得隨即離開醫院，自行走回宜蘭縣
    宜蘭市○○路00巷0 弄00號旁空地。詎陳南得於同日晚間6
    時15分許走回上揭處所時，認林慶雄對之嘲笑，因而心生不
    滿，明知水果刀係屬利刃，人體頸部為重要血管、脊椎、氣
    管等組織所在部位，若持利刃砍切頭頸，客觀上足以引起大
    量出血而死亡，仍基於殺人之犯意，從所使用棉被內取出水
    果刀1 把，持該水果刀猛力朝林慶雄之頸部揮砍，林慶雄見
    狀舉起左上臂予以阻擋、防禦，惟陳南得用力甚猛，致水果
    刀刺穿林慶雄之左上臂，刀身與刀柄固定器、刀柄隨之斷裂
    脫離，刀身卡在林慶雄左手肘內，突出之刀刃則從林慶雄右
    耳前向下刺入頸部內，傷及右頸部皮下軟組織、肌肉組織、
    神經組織及小血管，造成大量出血。陳南得見林慶雄遭其持
    刀刺傷造成大量出血後，竟未施以救護，亦未向他人求助，
    反而迅速逃離現場，並將刀柄丟棄在附近之金同春圳內。嗣
    因林慶雄遭刺傷後，自行至宜蘭縣○○市○○路000 巷00號
    及33號間欲呼救，惟因大量出血不支倒地，經住戶蕭金龍發
    現報警並將林慶雄送醫急救，於同日晚間7 時45分因出血性
    休克不治死亡。
二、案經宜蘭縣政府警察局宜蘭分局報告臺灣宜蘭地方檢察署檢
    察官偵查起訴。
    理  由
壹、證據能力部分：
一、按被告以外之人於審判外之言詞或書面陳述，雖不符刑事訴
    訟法第159 條之1 至第159 條之4 之規定，而經當事人於審
    判程序同意作為證據，法院審酌該言詞陳述或書面陳述作成
    時之情況，認為適當者，亦得為證據；當事人、代理人或辯
    護人於法院調查證據時，知有第159 條第1 項不得為證據之
    情形，而未於言詞辯論終結前聲明異議者，視為有前項之同
    意；刑事訴訟法第159 條之5 定有明文。查本判決下列認定
    事實所引用之被告以外之人於審判外所為之供述證據，被告
    陳南得及其辯護人於本院準備程序時，均表示同意有證據能
    力（見本院卷第76頁），嗣本院於審理時將該等證據提示並
    告以要旨，被告、辯護人及公訴人亦均無意見（見本院卷第
    115 頁至第120 頁），且迄至言詞辯論終結前亦未曾就該等
    證據之證據能力聲明異議，本院審酌上開證據資料製作時之
    情況，尚無違法不當或證明力明顯過低之瑕疵，亦認以之作
    為證據，應屬適當。
二、本判決下列認定事實所引用之非供述證據，並無證據證明係
    公務員違背法定程序取得之證據，且與本件待證事實具有自
    然之關聯性，均得作為證據。
貳、認定事實所憑之證據及理由：
一、上開犯罪事實，業據被告於警詢、偵查及本院訊問、準備程
    序、審理時均坦承不諱（見警卷第2 頁至第5 頁、偵卷第13
    頁反面至第14頁、本院卷第24頁、第75頁、第121 頁至第12
    2 頁）；並經證人吳聰德於警詢時證稱：被告及林慶雄均係
    里內遊民，平常住在宜蘭市00巷0 弄00號空屋前空地，109
    年2 月5 日16時左右，被告被打到受傷就到北津里服務處找
    里長，我看到被告滿臉都是血，說是被林慶雄打傷的，我請
    警方到場並通知救護車，隨後救護車就將被告載往國立陽明
    大學附設醫院急救等語（見相卷第5 頁）；另證人蕭金龍於
    偵查時證稱：109 年2 月5 日18時至19時許，隔壁鄰居在外
    面叫我太太名字，我就到外面看什麼事，看到死者倒臥在我
    家跟隔壁31號之間，全身都有血跡，血從27號一路流到我家
    門口才倒地，我就打119 報警，死者是我住處附近的遊民，
    都睡在溝邊洗衣的地方，他躺的地方沒人住，在那邊好幾年
    等語（見相卷第44頁）；另有監視器錄影畫面擷取照片、現
    場照片、死者照片、查獲照片、模擬案發經過暨尋獲兇刀刀
    柄現場照片、宜蘭縣政府警察局扣押筆錄、扣押物品目錄表
    、扣押物品清單、宜蘭縣政府警察局宜蘭分局初步勘察報告
    （見警卷第21頁至第43頁、第16頁至第20頁、本院卷第43頁
    、偵卷第53頁至第58頁、第61頁至第68頁）附卷可稽，暨水
    果刀刀柄固定器、刀頭、刀柄各1 個之扣案物為證。堪認被
    告前揭任意性自白，與客觀事實相符，應可採信。
二、被害人林慶雄遭到刺傷後，自行至宜蘭縣○○市○○路000巷00
    號及33號間欲呼救，惟因大量出血不支倒地，經附近住戶即
    證人蕭金龍發現報警並將被害人送醫急救，於109 年2月5 
    日18時49分許被救護車送進國立陽明大學附設醫院急診室，
    於同日18時54分呈心跳停止，經急救後於同日18時58分呈現
    有脈博，並於19時15分再呈現心跳停止，經急救後仍呈現無
    呼吸心跳，於同日19時45分宣告急救無效，經醫院診斷後認
    被害人受有「右臉撕裂傷、左上臂刀刺傷、院內心跳停止」
    ；嗣被害人遺體經法醫研究所解剖並鑑定死因，根據解剖、
    組織病理切片觀察及相驗影卷綜合研判：「被害人左手肘後
    方有1 處銳器刺入傷：刀器刺穿左手肘刀柄已脫離並殘留刀
    身在手肘上，刀身朝向左手肘前方外突，外露的刀身刀刃長
    9 公分、刀背長8 公分，在上方的創端呈鈍狀，為主要傷及
    皮下組織及肌肉組織，刺入方向由左手肘後方往較接近左上
    臂前方刺穿；在右側顏面部有1 處從右耳部前方往下刺入之
    銳器傷，主要傷及右側頸部上方深層軟組織、肌肉組織、神
    經組織及小血管並造成出血，主要的銳器傷分布在右側頸動
    脈竇周圍及上方，刺入深度約6 至8 公分，刺入方向由上往
    下，由右往左，略由後往前。由於頭臉頸部為血管豐富的部
    位，即使雖未刺到主要大血管（即頸動脈及頸靜脈），但傷
    及分支血管亦會造成大量出血而死亡。綜合以上所述，死者
    左手肘被銳器的刺穿傷，類似當被他人攻擊時會舉起左上肢
    做防禦的動作所造成的傷害（防禦傷），以刀器刺入手肘的
    方向也傾向是由他人所造成。死者為一遊民因刺傷事件，導
    致左上肢及頭頸部銳器刺入傷，刀身卡在左手肘內，但主要
    因右頸部上方皮下軟組織及血管銳器傷，最後因出血性休克
    而死亡。死亡方式歸類為：他殺」乙節，有消防機關救護紀
    錄表、國立陽明大學附設醫院診斷證明書、相驗筆錄、檢驗
    報告書、相驗屍體證明書及法務部法醫研究所（109 ）醫鑑
    字第1091100347號解剖報告書暨鑑定報告書等存卷足憑（見
    相卷第44頁、第6 頁、第55頁、第45頁至第52頁、第115 頁
    、第108 頁至第113 頁）。足認被告係持其所有水果刀猛力
    朝被害人之頸部揮砍，被害人見狀雖舉起左上臂予以阻擋、
    防禦，惟因被告用力甚猛，致水果刀刺穿被害人左上臂，而
    刀身與刀柄固定器、刀柄隨之斷裂脫離，刀身卡在被害人左
    手肘內，突出之刀刃則從被害人右耳前向下刺入頸部內，傷
    及右頸部皮下軟組織、肌肉組織、神經組織及小血管，造成
    大量出血，雖經送醫急救仍因出血性休克死亡，則被害人之
    死亡結果與被告之行為間，確實具有相當因果關係。
三、按行為人是否具有犯罪故意，應以行為時之主觀認知及意欲
    為判斷依據，倘於行為時就犯罪構成要件事實，如行為主體
    、客體、行為及結果等有所認知，仍決意為之，即有犯罪故
    意。犯罪動機既係引發行為人實行犯罪之原因，存在於犯罪
    行為之前，自非犯罪故意之要素。則刑法殺人罪，如行為人
    於行為時主觀上已認知被害人將發生死亡之結果，仍實現該
    行為，無論其動機為何，均應認有殺人故意（最高法院99年
    度台上字第2964號刑事判決可資參照）。查被告於本院羈押
    訊問時供述：我鼻子上的傷勢是被害人拿酒瓶砸我造成的，
    去醫院治療後走回來，被害人看到我一直笑，我覺得他把我
    打成這樣還笑的出來，一時氣憤就把平常削水果的水果刀往
    被害人頸部刺一刀等語（見本院卷第24頁）。而人體頸部為
    重要血管、脊椎、氣管等組織所在部位，若持利刃砍切頭頸
    ，客觀上足以引起大量出血而死亡，此為通常一般人所明知
    ，被告於案發時為成年人，明知持水果刀揮砍被害人之頸部
    ，將導致被害人死亡之結果，仍於案發時持本案水果刀用力
    朝被害人頸部揮砍，縱所持水果刀刀刃長僅12公分（此參見
    本院勘驗筆錄，見本院卷第119 頁），且被害人已舉起左手
    肘防禦，仍因被告用力甚猛，致水果刀刺穿被害人之左上臂
    ，刀身卡在被害人左手肘內，突出之刀刃則從被害人右耳前
    向下刺入頸部內，且深度達6至8公分，傷及右頸部皮下軟組
    織、肌肉組織、神經組織及小血管，致被害人大量出血，終
    因出血性休克死亡，可見被告行為時係故意朝被害人頸部刺
    殺，且用力甚猛，主觀上具有殺人之直接故意至明。
四、起訴書就被告犯罪時點固認為係「109 年2 月5 日晚間6 時
    25分許」，惟依卷附消防機關救護紀錄表所載（見相卷第38
    頁），救護車受理時間為「109 年2 月5 日18時22分」，並
    於同日「18時24分」出勤、「18時28分」到達現場，可知本
    案被告犯罪時點應在「109 年2 月5 日18時22分」以前。再
    依案發現場附近監視器錄影擷取照片（見相卷第8 頁、第28
    頁）所示，被告於案發前同日18時10分許始步行行經宜蘭市
    津梅路72巷5 弄前，於案發後同日18時20分則沿津梅路往金
    同春路方向逃逸。堪認被告就本案犯案時點應係在「109 年
    2 月5 日晚間6 時15分許」，爰更正犯罪時點如上。
五、綜上，被告確有殺害被害人之主觀故意及客觀行為，事後並
    已造成被害人死亡之結果，本件事證明確，被告本案殺人之
    犯行足可認定，應依法論科。
參、論罪科刑：
一、核被告所為，係犯刑法第271 條第1 項之殺人罪。
二、被告前因酒後駕車之公共危險案件，經本院以103 年度交簡
    字第664 號判決判處有期徒刑5 月確定，於104 年9 月3 日
    執行完畢，有臺灣高等法院被告前案紀錄表在卷可佐，是其
    於有期徒刑執行完畢後5 年內，故意再犯本案有期徒刑以上
    之罪，固為累犯，然依司法院釋字第775 號解釋意旨，為避
    免發生罪刑不相當之情形，法院就該個案應依該解釋意旨，
    就累犯制度之目的及罪刑相當原則等綜合考量，裁量是否加
    重其刑。本院審酌被告上開所犯前案係酒後駕車之公共危險
    案件，本件所犯則為殺人罪，罪質迥異，犯罪手段不同，犯
    罪之動機亦屬有別，前案科刑判決執行之矯正目的，與本案
    所犯顯然有差，難認被告本案所犯具有特別惡性及對刑罰反
    應力薄弱，而有依累犯規定加重其刑之必要，本院復審酌累
    犯規定所欲維護法益之重要性、防止侵害之可能性及事後矯
    正行為人之必要性，綜合斟酌各項情狀，認本件被告所犯，
    尚無依刑法第47條第1 項累犯之規定加重其刑之必要。
三、爰以行為人責任為基礎，本諸刑法第57條各款所定量刑所應
    考量準則，審酌下列被告科刑情狀事由如下：
（一）犯罪動機、目的及犯罪時所受刺激：被告與被害人均係居
      無定所之遊民，被告於本案事發當日即109 年2 月5 日下
      午3 、4 時許，在宜蘭縣宜蘭市津梅路72巷底之涼亭與友
      人一同飲酒時，無故遭被害人持酒瓶毆打其臉部成傷，經
      證人即里長吳聰德報警請救護車將被告送醫治療並走回宜
      蘭縣○○市○○路00巷0 弄00號旁空地時，認被害人嘲笑其臉
      上傷勢，因而心生不滿、犯下本件，已如前述，可見被告
      之所以行兇，並非事出無因，其惡性與一般隨機、無故殺
      人者雖確有差異，但仍殊屬非是。
（二）犯罪之手段：本件被告係持自備水果刀以穿刺之方式攻擊
      被害人之頸部，雖僅刺1 刀，惟由被告行兇當時，被害人
      已即時警覺並舉起左手肘防禦，該水果刀仍刺穿被害人之
      左上臂，刀身卡在被害人左手肘內，突出之刀刃從被害人
      右耳前向下刺入頸部內，深度達6 至8 公分，傷及右頸部
      皮下軟組織、肌肉組織、神經組織及小血管，致被害人大
      量出血，堪認被告殺害被害人時用力甚猛，惟其手段尚非
      極度殘暴或殘忍，亦非持續一段非常久之時間造成被害人
      受有極大痛苦，難認被告為窮凶極惡之徒。
（三）犯罪行為人之生活狀況、智識程度：被告為居無定所之遊
      民，其於審理時自陳為國中肄業之教育程度，在屏東出生
      、未婚，從事勞力工作維生，有時與哥哥住在一起，有時
      則住在工地，案發前因為沒有工作才變成遊民（見本院卷
      第123 頁），可見被告有相當之智識程度，惟經濟狀況不
      佳，無奈成為遊民而居無定所，整體生活情況已與正常社
      會脫節。
（四）犯罪行為人之品行、素行：被告除有前述構成累犯之刑之
      執行紀錄外，另於92年間因犯殺人未遂案件，經臺灣臺中
      地方法院以92年度訴字第1473號判決判處有期徒刑6 年10
      月確定，有臺灣高等法院被告前案紀錄表及前開判決書列
      印本在卷可佐（見本院卷第87頁），又依前開判決書所載
      ，被告於92年間係因持菜刀砍殺該案被害人之頭、頸部，
      致該被害人受有頭部傷害頂葉頭皮撕裂傷、後頸部深部撕
      裂傷及右上臂深部撕裂傷等傷害，並致失血性休克，幸因
      急時送醫而未發生死亡結果。可知被告並未記取教訓，再
      犯與前案類似情節之本件，堪認被告品行、素行均不佳。
（五）犯罪行為人與被害人之關係、犯罪所生之危險或損害：被
      告與被害人無任何親屬關係，均係暫居住在宜蘭縣○○市○○
      路00巷0 弄00號旁空地之遊民，本案事發之前雖有口角、
      肢體等衝突，但並非深仇大恨，被告竟持刀砍殺被害人，
      造成被害人左上肢、臉部及頸部等處銳器傷，最終導致被
      害人之生命權遭到剝奪，所生損害實屬重大且永難回復，
      對於被害人親屬而言，被告行為亦造成其等受有喪失至親
      之傷痛；再參酌被告係在宜蘭市○○路00巷0 弄00號旁空地
      公然持刀行兇，所為實已嚴重危害社會治安，惡性非輕。
（六）被告犯罪後態度：被告犯後遭警逮捕迄本院審理前，均始
      終坦承犯行，惟礙於其本身經濟狀況，迄今尚未能與被害
      人家屬達成和解，賠償其等所受損失，亦尚未取得被害人
      家屬之諒解，難認被告犯後態度甚佳。
（七）綜合以上各情以觀，本案被告以前開手段剝奪被害人之生
      命，犯罪危害甚鉅，對社會治安造成重大衝擊，惡性自屬
      非輕，其所為當應受有相當程度之刑事非難，兼衡被告犯
      後坦承犯行，惟迄今未取得被害人家屬諒解，暨被告素行
      不佳、智識程度不高，經濟狀況甚差，並綜合斟酌前揭各
      項量刑情狀，爰量處如主文所示之刑，以期相當。
肆、扣案之刀柄固定器、刀柄、水果刀刀頭等各1 個，係被告所
    有供其犯本案所用之物，應依刑法第38條第2 項前段之規定
    宣告沒收。至扣案被告之外套，係被告日常穿著之衣物，並
    非供被告本案犯罪所用之物，爰不予宣告沒收。
據上論斷，應依刑事訴訟法第299 條第1 項前段，刑法第271 條
第1 項、第47條第1 項、第38條第2 項前段，判決如主文。
本案經檢察官郭欣怡提起公訴，檢察官黃育仁到庭執行職務。
中　　華　　民　　國　 109　　年　　6 　　月　　10　　日
            刑事第三庭審判長法  官  郭淑珍
                            法  官　楊心希
                            法  官  游欣怡
以上正本證明與原本無異。
如不服本判決應於收受本判決後20日內向本院提出上訴書狀，並
應敘述具體理由。若未敘述理由者，應於上訴期間屆滿後20日內
向本院補提理由書狀(均須按他造當事人之人數附繕本)。
                            書記官　洪明媚
中　　華　　民　　國　 109　　年　　6 　　月　　10　　日
附錄本案論罪科刑法條：
中華民國刑法第271條
殺人者，處死刑、無期徒刑或10年以上有期徒刑。
前項之未遂犯罰之。
預備犯第1項之罪者，處2年以下有期徒刑。